臺灣基隆地方法院民事裁定  
110年度消債清字第11號
聲  請  人  
即  債務人  林燕文  

代  理  人  吳文君律師（法扶律師）
上列聲請人聲請消費者債務清理清算事件，本院裁定如下：
    主  文
聲請人林燕文自民國110年6月28日下午5時起開始清算程序。
命司法事務官進行本件清算程序。
    理  由
一、按債務人不能清償債務或有不能清償之虞者，得依消費者債
    務清理條例（下稱債清條例）所定清算程序，清理其債務；
    債務人於法院裁定開始更生程序或許可和解或宣告破產前，
    得向法院聲請清算；債務人對於金融機構負債務者，在聲請
    清算前，應向最大債權金融機構請求協商債務清償方案，或
    向其住、居所地之法院或鄉、鎮、市、區調解委員會聲請債
    務清理之調解；協商或調解成立者，債務人不得聲請清算，
    但因不可歸責於己之事由，致履行有困難者，不在此限，債
    清條例第3條、第80條前段、第151條第1項、第7項分別定有
    明文。揆諸債清條例之立法目的，乃在於使陷於經濟上困境
    之消費者，得分別情形利用更生或清算程序清理債務，藉以
    妥適調整債務人與債權人及其他利害關係人之權利義務關係
    ，保障債權人之公平受償，並謀求消費者經濟生活之更生機
    會，從而健全社會經濟發展（債清條例第1條立法理由參照
    ），是若債務人有不能清償債務或有不能清償債務之虞，且
    客觀上並無濫用清算程序之情事，自應使其藉由債清條例所
    定程序以清理債務。又法院開始清算程序之裁定，應載明其
    年、月、日、時，並即時發生效力；法院裁定開始清算程序
    後，得命司法事務官進行清算程序，復為同條例第83條第1
    項、第16條第1項前段所明定。
二、聲請意旨略以：聲請人即債務人於106年3月15日與最大債權
    銀行花旗(台灣)商業銀行股份有限公司成立前置協商，嗣於
    109年1月1日因屆齡退休無工作收入，仍勉力依協商條件按
    月繳款新臺幣（下同）1萬2,893元，至109年11月無力還款
    而毀諾。聲請人現以勞保老年給付每月9,894元、新北市政
    府租屋補助每月4,000元等補助勉強維生，有不能清償債務
    之情事，且其於5年內未從事營業活動，未經法院裁定開始
    更生程序或許可和解或宣告破產，故依法聲請清算等語。
三、聲請人主張其於本件聲請前5年內未從事營業活動，且未經
    法院裁定開始更生程序、許可和解或宣告破產，於106年3月
    15日與當時最大債權金融機構協商成立，自106年4月10日起
    分120期、年利率3%、月付1萬2,893元之還款協議（臺灣臺
    北地方法院106年度司消債核字第2395號裁定），嗣因退休
    無收入而毀諾，再於110年2月19日向本院聲請債務清理之調
    解（本院110年度司消債調字第24號），繼於調解不成立後
    當庭聲請清算等情，業據其提出前置協商機制協議書（金融
    機構無擔保債權）、財團法人金融聯合徵信中心當事人綜合
    信用報告─債務清理條例前置協商專用債權人清冊、全國財
    產稅總歸戶財產查詢清單、108年度綜合所得稅各類所得資
    料清單、新北市立仁愛之家離職證明書等件為證，並經本院
    依職權調閱上開卷宗查核屬實，自堪信為真實。從而，本件
    聲請即與債清條例第2條第1項、第80條前段、第151條第1項
    之程序要件相符。本院應予評估之要件，當屬：㈠聲請人是
    否因不可歸責於己之事由，致履行有困難而未繼續依約還款
    ？㈡聲請人目前之全部收支及財產狀況，是否有「不能清償
    債務或有不能清償之虞」之情形？經查：
  ㈠按所謂「不可歸責於己之事由」，如債務人於履行協商條件
    期間，因非自願性失業、工作能力減損、減薪等事由致收入
    減少，或因扶養人數增加、債務人或其家人傷病等事由致支
    出增加，即足當之；至所謂「履行有困難」，依債清條例第
    151條第8項準用同條第75條第2項規定，只須債務人可處分
    所得，扣除自己及依法應受其扶養者所必要生活費用之餘額
    ，連續3個月低於協商條件所定應清償之數額者，即可推定
    其履行有困難。且該情形僅須於法院就清算之聲請為裁判時
    存在，即與債清條例第151條第7項但書之規定相符（司法院
    民事廳消費者債務清理條例法律問題研審小組98年第1期民
    事業務研究會第23號意見參照）。本件聲請人於109年1月1
    日因「65歲屆齡」離職而無薪資，現無工作，其固定收入僅
    有勞保老年給付每月9,894元、新北市政府自110年起每月4,
    000元租屋補助，共1萬3,894元，有新北市立仁愛之家離職
    證明書、郵政存簿儲金簿及台北富邦銀行松山分行存摺內頁
    節本及勞動部勞工保險局110年6月24日保退四字第11013103
    680號函可證，依其收入顯然不足維持生活所需暨按月繳納1
    萬2,893元之前置協商協議，堪認聲請人確因不可歸責於己
    之事由致履行有困難而毀諾。
  ㈡本件截至債權人因本院司法事務官通知而陸續陳報債權額之
    時止，聲請人無擔保或無優先權之債務累計達89萬6,989元
    ，此有相關債權人提出之陳報內容存卷為憑。又聲請人已退
    休無工作收入，自陳其外包工作無退休金，現今名下並無可
    供變現換價之土地、房屋等財產，有全國財產稅總歸戶財產
    查詢清單，且有本院依職權調取之稅務電子閘門財產所得調
    件明細表為證，是以聲請人現今已無足可抵充上開債務之財
    產，堪可認定。聲請人現每月收入1萬3,894元，其主張每月
    必要支出1萬0,099元（含膳食費、加油費、手機費、水電瓦
    斯費、雜費），未逾債清條例第64條之2第1項之規定【衛生
    福利部公告之110年度新北市每人每月最低生活費為1萬5,60
    0元，故債務人每月必要生活費用為1萬8,720元（計算式：1
    5,600元×1.2倍＝18,720元）】，並無不合。是依聲請人每月
    收入扣除每月必要支出後，聲請人每月僅餘3,795元可供清
    償，聲請人至少必須19年9月方能清償完畢（計算式：896,9
    89元÷3,795元/月＝237月即19年9月，小數點以下無條件進位
    ），考量聲請人為43年5月生，現67歲已逾勞動基準法規定
    強制退休年齡，縱其仍有工作能力，惟欲尋找穩定收入之工
    作亦有困難，堪認聲請人客觀上清償上開債務之可能極微，
    而有藉助清算制度調整其與債權人間之權利義務關係以重建
    其經濟生活之必要。
四、綜上所述，本件聲請人僅為一般消費者，復未經法院裁定開
    始更生程序、許可和解或宣告破產，衡諸聲請人目前之全部
    收支暨其財產狀況，已有不能清償債務之虞。此外，亦查無
    債清條例第6條第3項、第8條所定駁回清算聲請之事由存在
    ，則聲請人聲請清算，自屬有據，應予准許。本院衡酌聲請
    人名下尚有普通重型機車，及依稅務電子閘門財產所得調件
    明細表所示仍有小額股票投資，認聲請人尚有清償清算程序
    費用之可能，為期兼顧整體債權人之利益，故命司法事務官
    進行本件清算程序。
五、依債清條例第83條第1項、第16條第1項，裁定如主文。
中　　華　　民　　國　　110 　年　　6 　　月　　28　　日
                  民事庭法  官　林淑鳳
以上正本係照原本作成。
本件裁定不得抗告。
中　　華　　民　　國　　110 　年　　6 　　月　　28　　日
                        書記官  陳櫻姿